【裁判字號】    93,上更(一),21
【裁判日期】    950222
【裁判案由】    分割共有物登記
【裁判全文】
臺灣高等法院臺中分院民事判決        93年度上更(一)字第21號
上  訴  人  乙○○
訴訟代理人  簡金榜
被  上訴人  甲○○
            戊○○
上列 一 人
訴訟代理人  黃振源律師
被  上訴人  丙○○    住台中縣大里市○○路75號
            庚○○    住南投縣南投市○○路○段889巷15號
            己○○    住同上巷13號
            辛○○    住同上
            丁○○（即陳賜銳之承受訴訟人）
                      住同上巷12號
上列 一 人
訴訟代理人  陳西煇    住南投縣南投市○○街240巷11號
上列當事人間分割共有物登記事件，上訴人對於中華民國89年2
月1日臺灣南投地方法院88年度訴字第296號第一審判決提起上訴
，經最高法院第一次發回更審，本院判決如下：
    主  文
上訴駁回。
第二審及發回前第三審訴訟費用由上訴人負擔。
    事實及理由
一、被上訴人甲○○、丁○○經合法通知，未於言詞辯論期日到
    場，經核並無民事訴訟法第三百八十六條所列各款情形，爰
    依上訴人之聲請，由其一造辯論而為判決。又被上訴人陳賜
    銳於民國（下同）90年3月28日死亡，丁○○為其繼承人，
    並已登記取得陳賜銳應有部分，丁○○具狀聲明承受訴訟，
    核無不合，均合先敘明。
二、上訴人主張：坐落南投縣南投市○○○段68-1號、地目建，
    面積0.0491公頃、同段68-5地號、地目建、面積0.0998公頃
    土地（下稱系爭土地），係兩造共有，應有部分如附表所載
    。系爭兩筆土地，於79年12月間，由當時之共有人即訴外人
    周玉堂、被上訴人甲○○、上訴人乙○○、被上訴人陳賜銳
    （已由丁○○承受訴訟）、戊○○、丙○○、雷余綿（雷余
    綿於85年3月1日死亡，由上訴人庚○○、辛○○、己○○共
    同繼承），在蕭長盛代書事務所訂立協議書，約定全體共有
    人願將兩筆土地合併分割，並同意按各共有人使用現狀分割
    ，分割後共有人取得之土地，與原應有部分之土地面積比較
    ，如有增減，願以每坪新台幣（以下同）四萬元相互補償，
    協議書訂立後，共有人均不依約辦理土地分割及分割登記等
    情，爰本於履行分割協議書之法律關係，求為判命被上訴人
    應就兩造共有系爭兩筆土地，依協議分割契約及80年12月1
    日實測圖（即95年2月3日上訴理由狀所附證物二實測圖）所
    示分割方法協同上訴人辦理土地分割登記之判決。
三、被上訴人戊○○、己○○、庚○○、辛○○則以：上訴人曾
    以79年12月1日協議書，委任蕭長盛土地代書向南投地政事
    務所辦理分割，因協議書僅記載按現狀分割，其餘未詳細約
    定，未按建築法規之規定在系爭土地預留6公尺寬之私設道
    路，致不能辦理分割登記，足見系爭協議書之內容係以不能
    之給付為標的，應屬無效。又該協議書訂立時，當時土地共
    有人甲○○、周玉堂均未在場，亦未授權上訴人代為簽署，
    顯見系爭協議書未經全體共有人同意，自非有效。縱應准許
    分割，請依南投地政事務所84年3月31日測繪之複丈成果圖
    甲案所示方法合併分割。被上訴人丙○○、丁○○則以：請
    求依上開複丈成果圖甲案所示方法合併分割。被上訴人甲○
    ○則以：79年間，伊胞兄即上訴人乙○○有對伊提起系爭二
    筆土地合併分割之事，伊有同意，全權委託上訴人處理訂立
    分割協議書之事宜，並有將土地合併所需之印章、身分證影
    本及土地所有權狀等文件交與乙○○辦理各等語，資為抗辯
    。
四、上訴人主張系爭兩筆土地，係兩造共有，應有部分如附表所
    載，有土地登記簿謄本在卷可憑（見原審卷9至53頁），自
    堪信為真實。
五、查，79年12月間，當時系爭兩筆土地之共有人周玉堂、甲○
    ○、乙○○、陳賜銳、戊○○、丙○○、雷余綿，在南投市
    ○○○街123號蕭長盛代書事務所訂立協議書等情，有協議
    書影本為證（見原審卷54頁），證人蕭長盛證稱：「這份協
    議書是在79年12月間我寫的，是由陳賜銳、乙○○、丙○○
    、雷余綿、戊○○等5人到我的事務所請求將他們共有坐落
    南投市○○○段第68-1、68-5號2筆土地要先合併，合併後
    再分割，我是依據他們5人協議內容寫這份協議書，寫好後
    他們有在協議書上簽名，但協議書最後1行『周玉堂、甲○
    ○代理人乙○○』等字都是乙○○寫的．．．乙○○自己表
    示周玉堂、甲○○是他們親兄弟，他可以代理」等語（見本
    院前審卷(二)4、5頁）。戊○○、丙○○均不否認有簽立上述
    分割協議書，丁○○及庚○○、辛○○、己○○亦不否認其
    被繼承人陳賜銳及雷余綿生前曾簽立上述分割協議書。甲○
    ○亦陳稱：「79年間，我哥哥乙○○在南投家裏，跟我說，
    我們三兄弟共有之坐落南投市○○○段第68-1、68-5兩筆土
    地，共有人戊○○、陳賜銳提議要合併分割，土地比較完整
    ，將來要蓋房子或處分比較方便，因我本人在台北印刷廠上
    班，所以全權委託乙○○處理，只是口頭講，沒有寫委託書
    ，後來他委託土地代書先辦理土地合併，講後隔1、2個月，
    乙○○向我要合併所需之印章、身分證影本、及土地所有權
    狀，我就趁有1次南下回家機會，就將資料交給我哥哥去辦
    ．．．」（見本院前審卷(二)87頁）。乙○○與周玉堂、甲○
    ○為兄弟關係，乙○○係經由周玉堂、甲○○之授權參與系
    爭土地分割協議書之簽訂事宜，且於辦理分割登記時，周玉
    堂、甲○○之所有權狀及印鑑均係由乙○○交付予代書蕭長
    盛之事實，亦據證人蕭長盛證述在卷。是上訴人主張79年12
    月間，當時系爭兩筆土地之共有人周玉堂、甲○○、乙○○
    、陳賜銳、戊○○、丙○○、雷余綿訂立協議書等情，應堪
    採信。
六、按法律行為之內容須合法、可能、確定。惟系爭協議書僅約
    定：「立協議書人陳賜銳．．．等所有坐落南投市○○○段
    68-1、68-5號計貳筆住宅區土地，因分割共有物事件，經全
    體共有人協議，同意依左列條件履行去向地政機關申辦土地
    合併、分割及共有物分割登記。一條、前開二筆土地（附明
    細表、圖面），同意先行申請土地合併，合併後，按各人使
    用現況分割，土地分割時，各人應赴實地領界，決無異議。
    二條、本件土地需施設公共設施或巷道時，該所占土地面積
    ，從各人原有比率保留為大家共有，對於共有物分割後如有
    取得土地有增減情事，以補償地價方式處理，議定每坪以新
    台幣肆萬元計算為補償標準．．．」（見原審卷54頁），並
    未就各共有人分得之位置、面積予以確定。而系爭協議書第
    一條所說之圖面即地籍圖，明細表即為共有土地明細表，此
    據證人蕭長盛及上訴人所陳明（見本院前審卷(二)5、6頁），
    該地籍圖並無各共有人之分割位置，有卷附證人蕭長盛所提
    出之協議書可證（該協議書外放於本院前審卷(二)證物袋），
    戊○○、陳賜銳、周玉堂、丙○○於79年12月17日向南投縣
    南投地政事務所申請系爭土地合併分割，亦以地籍圖為附圖
    ，有該事務所函附土地複丈申請書及有關附件（見本院前審
    卷(三)25至72頁），足認系爭協議書，並無就各共有人分得之
    位置、面積予以明確界定，亦無就各共有人取得之位置面積
    予以丈量，僅泛稱「按使用現況分割」，其分割方法已不明
    確，且就系爭土地分割時應留之公共設施用地、巷道未具體
    詳予約定，自無從確定各共有人所取得之位置面積，其協議
    分割方法，顯不明確，雖有協議，惟因內容不明確，自不能
    認已完成協議分割。又戊○○、陳賜銳、周玉堂、丙○○於
    79 年12月17日向南投縣南投地政事務所申請系爭土地合併
    分割後，戊○○、陳賜銳、周玉堂、丙○○、雷余綿、乙○
    ○、甲○○於80年1月28日申請暫緩辦理，其申請書並說明
    「．．．該地屬都市內住宅區應予規劃後始能辦理，因此如
    何規劃現由各共有人協調中，俟達成協議後另行呈報貴所實
    施測量．．．」（見本院前審卷(三)52頁），惟系爭土地共有
    人因無法達成協議，經南投縣南投地政事務所於80年4月9日
    退件而未辦理，有該事務所函在卷可憑（見本院前審卷(二)72
    頁、卷(三)25頁）。由上所述，足認系爭協議書內容不明確，
    自不能作為就系爭共有土地已達成協議分割之依據。
七、上訴人提出由宋耀奇於80年12月1日所繪製之實測圖（見原
    審卷55頁），主張系爭土地原共有人已達成協議分割云云，
    惟為被上訴人所否認。經查，該80年12月1日所繪製之實測
    圖，並無共有人之簽名或蓋章，亦非系爭協議書之附圖，此
    由繪製日期為80年12月1日，與訂立系爭協議書之時間79年
    12月，其間相隔近一年已明，而被上訴人甲○○稱79年間僅
    約定就現狀分割，實際上各共有人取得之具體位置尚未確定
    ，待土地合併好，經全體共有人協商，另外再寫協議書才能
    確定；80年12月1日實測圖，係代書事後請測量人員補測，
    因被上訴人戊○○不同意，致全體共有人未在該實測圖上簽
    名蓋章等語（見本院前審卷(二)88頁）。核與證人宋耀奇證稱
    係代書委任劉明欉，及劉明欉找其一同前往測量等語相符（
    見本院前審卷(二)132頁），被上訴人甲○○係委任其胞兄即
    上訴人訂立系爭協議書，其立場與上訴人一致，此由其提出
    之答辯狀可憑（見本審卷194至196頁），應無不利上訴人陳
    述之理，上開陳述，應可採取。該80年12月1日所繪製之實
    測圖，並未經系爭土地共有人協議成立，亦不能作為就系爭
    共有土地已達成協議分割之依據。此外，上訴人始終未提出
    經系爭土地全體共有人協議成立之內容合法、可能、確定之
    分割契約，上訴人請求被上訴人依協議分割契約及80年12月
    1日實測圖所示分割方法協同上訴人辦理土地分割登記，即
    屬無據。
八、綜上所述，系爭土地原共有人雖有協議，惟因內容不明確，
    自不能認已完成協議分割。從而，上訴人請求被上訴人應就
    依協議分割契約及80年12月1日實測圖所示分割方法，協同
    上訴人辦理土地分割登記，為無理由，應予駁回。原審為上
    訴人敗訴之判決，理由雖不同，惟結果相同，仍應予以維持
    。本件事證已臻明確，兩造其餘攻擊防禦方法及舉證，核與
    本件判決結果不生影響，無庸逐一論列，併此敘明。
據上論結：本件上訴為無理由，依民事訴訟法第四百六十三條、
第三百八十五條第一項前段、第四百四十九條第二項、第七十八
條，判決如主文。
中    華    民    國    95    年    2    月    22    日
                    民事第一庭審判長法  官  吳火川
                                    法  官  饒鴻鵬
                                    法  官  陳繼先
以上正本係照原本作成。
如對本判決上訴，須於收受判決送達後20日內向本院提出上訴書
狀，其未表明上訴理由者，應於提出上訴後20日內向本院提出上
訴理由書（須按他造人數附具繕本）。
上訴時應提出委任律師為訴訟代理人之委任狀。具有民事訴訟法
第466條之1第1項但書或第2項之情形為訴訟代理人者，另應附具
律師及格證書及釋明委任人與受任人有該條項所定關係之釋明文
書影本。
                                    書記官  陳如慧
中    華    民    國    95    年    2     月    23    日
                                                      Ｂ
附表
┌──────┬────────────┬────────────┐
│  應  地號  │                        │                        │
│     有     │      68-1地號土地      │      68-5地號土地      │
│共有人  部分│                        │                        │
├──────┼────────────┼────────────┤
│   丙○○   │  0000000分之182000     │  0000000分之192000     │
├──────┼────────────┼────────────┤
│   丁○○   │  0000000分之259225     │  0000000分之588835     │
├──────┼────────────┼────────────┤
│   庚○○   │  0000000分之120408     │  0000000分之64590      │
├──────┼────────────┼────────────┤
│   辛○○   │  0000000分之120408     │  0000000分之64590      │
├──────┼────────────┼────────────┤
│   己○○   │  0000000分之120409     │  0000000分之64590      │
├──────┼────────────┼────────────┤
│   戊○○   │  0000000分之799181     │  2分之1                │
├──────┼────────────┼────────────┤
│   乙○○   │  0000000分之2180       │  0000000分之338044     │
├──────┼────────────┼────────────┤
│   甲○○   │  0000000分之1089       │  0000000分之169021     │
└──────┴────────────┴────────────┘


司法院資訊處製作；財團法人民間司法改革基金會備份。
